【裁判字號】    98,上訴,4762
【裁判日期】    990224
【裁判案由】    毒品危害防制條例等
【裁判全文】
臺灣高等法院刑事判決                98年度上訴字第4762號
上  訴  人  臺灣宜蘭地方法院檢察署檢察官
被      告  乙○○
選任辯護人  黃金亮律師
            法律扶助李秋銘律師
上列上訴人因被告違反毒品危害防制條例等案件，不服臺灣宜蘭
地方法院98年度訴字第251號，中華民國98年10月29日第一審判
決（起訴案號：臺灣宜蘭地方法院檢察署97年度偵字第3249號）
，提起上訴，本院判決如下：
    主  文
原判決關於轉讓禁藥、轉讓第一級毒品暨九十六年六月十日販賣
第一級毒品予丙○○部分均撤銷。
乙○○明知為禁藥而轉讓，累犯，處有期徒刑月；又明知為禁
藥而轉讓，累犯，處有期徒刑月；又轉讓第一級毒品，累犯，
處有期徒刑壹年壹月；又持有第一級毒品，累犯，處有期徒刑
月。應執行有期徒刑壹年肆月。
其餘上訴駁回。
    事  實
一、乙○○曾於民國93年間因違反毒品危害防制條例案件，經臺
    灣宜蘭地方法院以93年度訴字第19號判決判處有期徒刑七月
    確定；復於94年間因違反毒品危害防制條例案件，經臺灣宜
    蘭地方法院以94年度訴字第24號判決判處應執行有期徒刑九
    月確定，嗣乙○○所犯前開二案經接續執行，於94年11月11
    日假釋出監，並於95年3月9日保護管束期滿執行完畢。詎乙○○仍不知悔悟，有下列犯行：
  (一)乙○○明知安非他命為毒品危害防制條例第2條第2項第2款
    所列之第二級毒品，且安非他命屬藥事法查禁之禁藥，依法
    不得轉讓，竟基於轉讓禁藥之犯意，於96年5月底，前後共
    二次轉讓禁藥安非他命予甲○○，第一次係在位於宜蘭縣羅
    東鎮○○街128之5號乙○○住處樓下，無償提供禁藥安非他
    命1包予甲○○，以供甲○○施用；第二次係在乙○○上開
    住處房間內，將禁藥安非他命置於玻璃球內，再無償提供禁
    藥安非他命予甲○○，而轉讓安非他命予甲○○，以供甲○○在上址施用（並無證據證明乙○○前後二次轉讓安非他命
    之數量分別達淨重10公克以上）。
  (二)乙○○明知海洛因係毒品危害防制條例第2條第2項第1款所
    列之第一級毒品，不得轉讓，竟基於轉讓第一級毒品海洛因
    之犯意，於96年6月10日17時許，在其位於宜蘭縣羅東鎮○○街128之5號住處，將海洛因攙入香菸內，再無償提供予甲○○，而轉讓海洛因予甲○○，以供甲○○在上址施用（並
    無證據證明乙○○轉讓海洛因之數量達淨重5公克以上）。
  (三)乙○○明知海洛因係毒品危害防制條例第2條第2項第1款所
    列之第一級毒品，不得持有，竟基於持有第一級毒品之犯意
    ，於96年6月10日22時45分許，因其應允為丙○○向他人購
    買價格為新臺幣（下同）二千元之海洛因1包，遂在位於宜
    蘭縣羅東鎮○○路263號5樓之2巨星大樓樓下，持有為乙○○所購得之海洛因1包（毛重約0.6公克），再於該處交付該
    包海洛因予丙○○。
二、案經宜蘭縣政府警察局羅東分局報請臺灣宜蘭地方法院檢察
    署檢察官偵查起訴。
    理  由
甲、程序方面：
一、按被告以外之人於檢察事務官、司法警察官或司法警察調查
    中所為之陳述，與審判中不符時，其先前之陳述具有較可信
    之特別情況，且為證明犯罪事實存否所必要者，得為證據，
    刑事訴訟法第159條之2定有明文。查本件警方對證人甲○○
    實施詢問，僅係欲在查明證人甲○○所施用毒品之來源，並
    非在追查證人甲○○是否犯罪，警方實無對證人甲○○為不
    正取供之動機與必要，參以證人甲○○於警詢時，尚未及與
    被告接觸、串證，所受外界影響之程度自然較低，其嗣於本
    院審理時經被告之辯護人誘導詢問後，屢見其為偏袒被告而
    翻異前詞，證人甲○○於本院審理時所為之證述，顯已受外
    界之影響，其憑信性自然較其於警詢時之供述為低。復參酌
    證人甲○○於警詢時之供述，攸關被告是否成立犯罪，亦具
    有證明犯罪事實存否之必要性，是證人甲○○於警詢時之陳
    述，依刑事訴訟法第159條之2之規定，自有證據能力。被告
    抗辯證人甲○○於警詢時所為證言，乃被告以外之人於審判
    外之陳述，無證據能力云云，自無足採。
二、復按偵查犯罪機關依法定程序監聽之錄音，如已踐行調查證
    據程序，非不可採為認定犯罪事實之基礎，此觀刑事訴訟法
    第165條之1第2項之規定自明。又監聽錄音製作之譯文，如
    僅為偵查犯罪機關單方面製作，而被告或訴訟關係人對其真
    實性復有爭執，法院自應依上開規定勘驗該監聽之錄音踐行
    調查證據之程序，以確認該監聽錄音譯文之真實性，定其取
    捨，不得逕以該監聽錄音之譯文，採為認定被告有罪之基礎
    。亦即警察機關對犯罪嫌疑人依法監聽電話所製作之通訊監
    察紀錄譯文，為該監聽電話錄音之「派生證據」，若被告對
    該通訊監察紀錄譯文有所爭執，而就監聽電話錄音帶又無直
    接播放勘驗之困難，在未辨明該監察紀錄譯文之真正時，自
    不能遽以該通訊監察紀錄譯文採為論罪之基礎。準此，是項
    監聽譯文倘係公務員（員警）依法定程序而取得，被告或訴
    訟關係人就其真實性復無爭執（即不否認譯文所載對話內容
    之真實無偽），法院並曾依刑事訴訟法第165條第1項規定，
    踐行證據調查之法定程序，向被告宣讀或告以要旨，則其自
    得採為認定被告有罪之基礎，而有證據能力（參照最高法院
    96年度臺上字第7147號判決意旨）。查本件判決有罪部分援
    引通訊監察譯文所載有關被告與甲○○、丙○○間通話內容
    ，被告及辯護人均未抗辯該段時間之通訊監察有違反通訊保
    障及監察法所定法定程序，且被告與證人甲○○、丙○○均
    陳明該通訊監察譯文確為渠等對話內容（見本院卷第43頁正
    面，及97年度偵字第3249號偵查卷第7頁正面、第22頁正面
    ），上揭通訊監察譯文亦經本院於審理時踐行刑事訴訟法第
    165條第1項之法定程序，揆諸上開說明，上揭通訊監察譯文
    應有證據能力。
三、再按被告以外之人於審判外之言詞或書面陳述，除法律有規
    定者外，不得作為證據，刑事訴訟法第159條第1項定有明文
    。又被告以外之人於審判外之陳述，雖不符同法第159條之1
    至第159條之4之規定，但經當事人於審判程序同意作為證據
    ，法院審酌該言詞陳述或書面陳述作成時之情況，認為適當
    者，亦得為證據；當事人、代理人或辯護人於法院調查證據
    時，知有第159條第1項不得為證據之情形，而未於言詞辯論
    終結前聲明異議者，視為有前項之同意，刑事訴訟法第159
    條之5亦有明文。經查，本件判決有罪部分所援引證人甲○○於偵查時之陳述，及證人丙○○於警詢、偵查時之陳述，
    雖屬被告以外之人於審判外之陳述，而為傳聞證據，惟被告
    、辯護人及檢察官於本院準備程序時並不爭執該等陳述之證
    據能力（見本院卷第43頁背面），且於本院言詞辯論終結前
    均未聲明異議，本院審酌結果，認上開證據資料製作時之情
    況，尚無違法不當及證明力明顯過低之瑕疵，亦認為以之作
    為證據應屬適當。揆諸前開規定，爰依刑事訴訟法第159條
    之5規定，認前揭證據資料均有證據能力。
四、末按刑事訴訟法第308條規定：「判決書應分別記載其裁判
    之主文與理由；有罪之判決並應記載犯罪事實，且得與理由
    合併記載。」，同法第310條第1款規定：「有罪之判決書，
    應於理由內分別情形記載左列事項：一、認定犯罪事實所憑
    之證據及其認定之理由。」，及同法第154條第2項規定：「
    犯罪事實應依證據認定之，無證據不得認定犯罪事實。」揆
    諸上開規定，刑事判決書應記載主文與理由，於有罪判決書
    方須記載犯罪事實，並於理由內記載認定犯罪事實所憑之證
    據及其認定之理由。所謂認定犯罪事實所憑之「證據」，即
    為該法第154條第2項規定之「應依證據認定之」之「證據」
    。職是，有罪判決書理由內所記載認定事實所憑之證據，即
    為經嚴格證明之證據，另外涉及僅須自由證明事項，即不限
    定有無證據能力之證據，及彈劾證人信用性可不具證據能力
    之彈劾證據。在無罪判決書內，因檢察官起訴之事實，法院
    審理結果，認為被告之犯罪不能證明，而為無罪之諭知，則
    被告並無檢察官所起訴之犯罪事實存在，既無刑事訴訟法第
    15 4條第2項所規定「應依證據認定之」事實存在，因此，
    判決書僅須記載主文及理由，而理由內記載事項，為法院形
    成主文所由生之心證，其論斷僅要求與卷內所存在之證據資
    料相符，或其論斷與論理法則無違，通常均以卷內證據資料
    彈劾其他證據之不具信用性，無法證明檢察官起訴之事實存
    在，所使用之證據並不以具有證據能力之證據為限，是以本
    件判決無罪部分，既經本院認定被告犯罪不能證明，本判決
    無罪部分即不再論述所援引有關證據之證據能力，併予敘明
    。
乙、實體方面：
壹、有罪部分：
一、上揭被告乙○○如事實欄一之(三)所示持有第一級毒品海洛因
    之事實，業據被告於本院審理時供承：在96年6月10日，是
    丙○○打伊之電話，請伊幫她向朋友買海洛因，伊就馬上打
    電話問稱呼為「大哥」之朋友，丙○○係要買二千元之海洛
    因，後來「大哥」就用銀灰色小客車載伊至巨星大樓樓下，
    伊打電話給丙○○，丙○○就從巨星大樓下來，她是跟伊接
    洽的，「大哥」沒有從車上下來，「大哥」的車子是停在路
    邊，丙○○拿二千元給伊，伊就在駕駛座車窗旁邊拿二千元
    給「大哥」，「大哥」當場就從車窗把海洛因給伊，伊再拿
    給丙○○等語（見本院卷第42頁背面），核與證人丙○○迭
    於警詢、偵查時所證述：伊係請乙○○幫伊購買海洛因，乙○○於96年6月10日22時45分許，將毒品海洛因約0.6公克送
    至巨星大樓樓下給伊等語相符（見宜蘭縣政府警察局羅東分
    局刑案偵查卷宗第16頁，及97年度偵字第3249號偵查卷第11
    頁至第12頁），復有丙○○於96年6月10日以門號000000000
    0號行動電話與被告持有之0000000000號行動電話聯絡之通
    訊監察譯文附卷可憑（見宜蘭縣政府警察局羅東分局刑案偵
    查卷宗第38頁）。是被告如事實欄一之(三)所示持有第一級毒
    品海洛因犯行堪以認定，應予依法論處。
二、訊據被告乙○○矢口否認有何轉讓禁藥及轉讓第一級毒品之
    犯行，辯稱：伊並未將安非他命置入玻璃球內後轉讓予甲○○，亦未將海洛因攙入香煙內後，再轉讓海洛因予甲○○，
    伊從未提供安非他命、海洛因予甲○○云云。惟查：
  (一)門號0000000000號行動電話與門號0000000000號行動電話，
    於96年6月10日19時51分許之通訊監察譯文內容（見宜蘭縣
    政府警察局羅東分局刑案偵查卷宗第37頁），確為被告與甲○○之對話內容等情，已據被告及證人甲○○一致陳明在卷
    （見本院卷第43頁背面，及97年度偵字第3249號偵查卷第22
    頁正面），該通訊監察譯文內容載為（其中Ａ係指被告，Ｂ
    則係指甲○○）：
    「Ａ：喂。
      Ｂ：姊。
      Ａ：喂，妳是誰。
      Ｂ：妳是小綺喔。
      Ａ：對啊。
      Ｂ：姊，我問妳喔，那個，唉很難過。
      Ａ：怎樣。
      Ｂ：很難過，我就是抽妳那種的菸有沒有喔，妳那種的喔
          ，整個身體都流汗，為何會這樣。
      Ａ：提藥。
      Ｂ：剛吃而已，頭腦非常暈眩，心裡想要吐，那是什麼意
          思，我一直冒汗。
      Ａ：沒關係，等一下就會好了。
      Ｂ：一直想要吐。
      Ａ：等一下就會好了。
      Ｂ：要用何方法讓他趕快退下來，真的好難過。
      Ａ：去洗澡啊，洗熱水澡。
      Ｂ：我一直冒汗。
      Ａ：洗熱水澡啊。
      Ｂ：但是我呼吸沒辦法順暢，要怎麼辦。
      Ａ：去泡一下熱水，讓汗流一流。
      Ｂ：我一直想吐，怎麼辦啊。
      Ａ：用手抓出來，比較舒服。
      Ｂ：我真的很難過，我去吐，我等一下再打電話給你。」
    而證人甲○○於警詢時經警播放上開通訊監察錄音後證稱：
    上述通話內容表示香菸內攙有海洛因，該攙有海洛因之香菸
    ，是乙○○以無償方式提供給伊施用的，原先乙○○以攙有
    海洛因之香菸要以每支新臺幣一千元賣給伊，因伊沒有錢，
    伊提供乙○○男友消息給她，乙○○便會提供毒品給伊施用
    ，於96年6月10日17時許，在宜蘭縣羅東鎮○○街128之5號
    乙○○房間內，乙○○提供給伊施用，只有一次。伊未曾向
    乙○○購買安非他命吸食，於96年5月底在宜蘭縣羅東鎮○○街128號樓下，乙○○以無償方式提供給伊1小包安非他命
    吸食，乙○○認伊為乾妹妹，所以伊要施用毒品時，她都會
    給伊，第一次於96年5月底在宜蘭縣羅東鎮○○街128號樓下
    ，第二次同樣於96年5月底在宜蘭縣羅東鎮○○街128之5號
    乙○○房間，伊等共同以玻璃球吸食安非他命等語（見宜蘭
    縣政府警察局羅東分局刑案偵查卷宗第9頁至第11頁），嗣
    證人甲○○於偵查時經檢察官提示上開通訊監察譯文內容後
    亦證稱：「（問：通話內容『很難過，我就是抽妳那種菸』
    為何意？）抽乙○○的菸，當天她在家裡給我。」、「（問
    ：是否為攙有海洛因的菸？）是。」、「（問：是妳跟乙○○購買，還是她轉讓給妳？）她給我的」、「（問：妳在警
    詢中稱在96年5月底在乙○○羅東鎮○○街128之號住處轉讓
    安非他命二次給妳施用，是否實在？）實在」等語綦詳（見
    97年度偵字第3249號偵查卷第22頁至第23頁），經勾稽上開
    通訊監察譯文內容及證人甲○○之上開證詞，無何齟齬之處
    ，堪認被告確有如事實欄一之(一)、(二)所示轉讓禁藥安非他命
    、轉讓第一級毒品海洛因予甲○○之行為。
  (二)次查，被告先於本院準備程序供述甲○○從未到過伊住處云
    云（見本院卷第43頁正面），及至本院審判時與證人甲○○
    對質，復改稱甲○○曾至伊之住處云云（見本院99年2月3日
    審判程序筆錄第7頁），其前後就甲○○究曾否至其上開住
    處等關鍵事項之供述反覆不一，所辯已難令本院遽信，而本
    院依職權傳喚證人甲○○，證人甲○○於本院審理時先則證
    稱：「（審判長問：你在警察局有說妳在九十六年五月底，
    在乙○○住處有施用二次安非他命，第一次是在羅東鎮○○
    街128號樓下，另外一次是在乙○○房間，妳們共同以玻璃
    球施用安非他命，警察有給妳指認，妳也指認說沒錯，妳講
    的話是否實在？）是。」、「（審判長問：乙○○為何要給
    妳施用安非他命，不向妳收錢？）我跟她是還不錯的朋友，
    所以她給我施用。」、「（審判長問：九十六年六月十日晚
    上五點，有無在被告位於宜蘭縣羅東鎮○○街之住處施用攙
    有海洛因之香菸？）有。」、「（審判長問：妳施用之海洛
    因如何來的？）也是去那邊就有。」、「（審判長問：妳為
    何可以施用，妳是有用錢買，還是誰給妳施用的？）我沒有
    用錢買，我自己也好奇，就跟被告拿。」、「（審判長問：
    妳在警察局也有說，警察問妳，什麼人將攙有海洛因之毒品
    給妳施用的，妳說是乙○○無償給妳施用的，妳所說是否實
    在？）都實在。」等語，嗣再經辯護人詢問時卻又改證稱：
    「（辯護人問：妳剛剛提到，安非他命、海洛因是在乙○○
    住處用的，那乙○○有無主動要給妳海洛因跟安非他命使用
    ？）她沒有主動。」、「（辯護人問：妳為何會去用這二種
    毒品？）我看她在使用，我自己好奇就拿來使用。」、「（
    辯護人問：是妳自己主動去拿的，還是她說要請妳吃的？）
    都是我開口比較多。」云云，復於檢察官詢問時證稱：「（
    檢察官問：妳說到乙○○那邊就有海洛因可以施用，是妳說
    要吸，她就拿給妳，還是妳主動去拿的？）我去她家，看到
    她在抽，我就自己主動拿起來抽。我是抽完之後才跟她講。
    」、「（檢察官問：所以妳再拿安非他命、海洛因起來施用
    時候沒有事先跟他講？）安非他命是我們共同在吸，至於海
    洛因是她放在煙灰缸，我看到就自己拿起來吸，我拿時候沒
    有注意到她有何表示。」云云（均見本院99年2月3日審判程
    序筆錄），觀諸證人甲○○於本院審理時之同日證詞，雖前
    後迴異而有所出入，惟其初始經本院依職權詢問時，本對其
    於警詢、偵查時所指證被告無償轉讓安非他命、海洛因乙節
    均答稱實在，嗣辯護人為詢問時之問題，則語多誘導，證人
    甲○○所為之證述已受影響，證人甲○○其後翻異前詞而屢
    見偏袒被告之證述，無非係經誘導而迴護被告，證人甲○○
    於本院審理時所證其於被告住處吸用海洛因後方告知被告等
    情，顯係不忍入被告於罪，有所偏頗，委難採信。
  (三)綜上，被告前揭所辯，顯係圖卸刑責之詞，不足採信。本案
    事證明確，被告如事實欄一之(一)、(二)所示轉讓禁藥、轉讓第
    一級毒品犯行洵堪認定，應予依法論處。
三、按海洛因、安非他命分係毒品危害防制條例第2條第2項第1
    款、第2款所列之第一、二級毒品，且安非他命屬藥事法查
    禁之禁藥，依法均不得轉讓。而藥事法所規範者，係藥事之
    管理；所稱藥事，並非僅止於藥物（指藥品及醫療器材），
    尚包括藥商、藥局及其有關之事項，此觀該法第1條、第4條
    之規定自明。而毒品未必係經公告之禁藥，禁藥亦未必為毒
    品。故毒品危害防制條例與藥事法二者，並無必然之特別法
    與普通法關係。是除轉讓之安非他命，其數量達行政院依毒
    品危害防制條例第8條第6項規定所訂定之標準，經依法加重
    該條第2項之法定刑後，較藥事法第83條第1項之法定刑為重
    之情形外，因藥事法第83條第1項係於93年4月21日修正公布
    ，同年月23日施行，為毒品危害防制條例第8條第2項之後法
    ，且為重法，自應優先適用藥事法處斷。查本件被告乙○○
    雖於如事實欄一之(一)所示時間轉讓安非他命予甲○○，惟並
    無證據證明被告轉讓安非他命之數量達行政院所發布「轉讓
    持有毒品加重其刑之數量標準」規定淨重10公克以上之標準
    ，是無從依據毒品危害防制條例第8條第6項之規定加重其刑
    ，復因藥事法第83條第1項之法定刑較毒品危害防制條例第8
    條第2項之法定刑為重，應優先適用藥事法之規定處罰。核
    被告如事實欄一之(一)所示先後二次無償提供安非他命予甲○○之行為，係犯藥事法第83條第1項之轉讓禁藥罪2次；被告
    如事實欄一之(二)所示無償提供海洛因予甲○○之行為，係犯
    毒品危害防制條例第8條第1項之轉讓第一級毒品罪；被告如
    事實欄一之(三)所示持有海洛因之行為，則係犯毒品危害防制
    條例第11條第1 項之持有第一級毒品罪。至其於事實欄一之
    (一)、(二)所示時、地持有海洛因、安非他命之低度行為，應為
    其所犯轉讓之高度行為所吸收，不另論罪。又查，被告曾於
    93 年間因違反毒品危害防制條例案件，經臺灣宜蘭地方法
    院以93年度訴字第19號判決判處有期徒刑七月確定；復於94
    年間因違反毒品危害防制條例案件，經臺灣宜蘭地方法院以
    94 年度訴字第24號判決判處應執行有期徒刑九月確定，嗣
    被告所犯前開二案經接續執行，於94年11月11日假釋出監，
    並於95年3月9日保護管束期滿執行完畢，此有本院被告前案
    紀錄表1份在卷足稽，其於受有期徒刑之執行完畢後，5年內
    再犯有期徒刑以上之轉讓禁藥、轉讓第一級毒品及持有第一
    級毒品等罪，為累犯，均應依刑法第47條第1項規定加重其
    刑。被告所犯轉讓禁藥罪2次、轉讓第一級毒品罪及持有第
    一級毒品罪，犯意各別，行為互殊，應予分論併罰。
四、公訴意旨另以：被告乙○○於96年6月10日21時01分、07分
    許，由丙○○以門號0000000000號電話撥打被告持有之門號
    0000000000號電話，向被告購買二千元之海洛因，於同日22
    時32分許由被告在羅東鎮○○路263號5樓之2「巨星大樓」
    樓下，將海洛因交付給丙○○。因認被告涉犯毒品危害防制
    條例第4條第1項之販賣第一級毒品罪嫌云云。公訴人認被告
    涉有販賣第一級毒品罪嫌，無非係以證人丙○○於警詢、偵
    查時之證詞及通訊監察譯文，為其論據。訊據被告堅決否認
    有何販賣第一級毒品之犯行，辯稱：在96年6月10日係丙○○打電話請伊幫忙購買海洛因，並稱買到後會分一點海洛因
    給伊，伊打電話給「大哥」，後來「大哥」就用銀灰色小客
    車載伊至巨星大樓樓下，丙○○拿二千元給伊，伊就在駕駛
    座車窗旁邊拿二千元給「大哥」，「大哥」當場就從車窗把
    海洛因給伊，伊再拿給丙○○，而丙○○就分一點點海洛因
    給伊等語。惟按犯罪事實應依證據認定之，無證據不得認定
    犯罪事實，刑事訴訟法第154條第2項定有明文。次按認定不
    利於被告之事實，須依積極證據，茍積極之證據本身存有瑕
    疵而不足為不利於被告事實之認定，即應為有利於被告之認
    定，更不必有何有利之證據，而此用以證明犯罪事實之證據
    ，猶須於通常一般人均不至於有所懷疑，堪予確信其已臻真
    實者，始得據以為有罪之認定，倘其證明尚未達到此一程度
    ，而有合理性之懷疑存在，致使無從為有罪之確信時，即應
    為無罪之判決，此有最高法院30年上字第816號判例意旨可
    資參照。而刑事訴訟法第161條已於91年2月8日修正公布，
    其第1項規定：檢察官就被告犯罪事實，應負舉證責任，並
    指出證明之方法，因此檢察官對於起訴之犯罪事實，應負提
    出證據及說服之實質舉證責任，倘所提出之證據，不足為被
    告有罪之積極證明，或其指出證明之方法，無從說服法院以
    形成被告有罪之心證，基於無罪推定之原則，自應為被告無
    罪判決之諭知，最高法院92年台上字第128號判例可資參照
    。又當事人得聲請法院調查證據，而法院為發見真實，亦得
    依職權調查證據，但限於維護公平正義或對被告之利益有重
    大關係之事項為限，修正刑事訴訟法第163條第1、2項定有
    明文。故法院固得依職權調查證據，但並無蒐集證據之義務
    。蒐集證據乃檢察官或自訴人之職責，事實審法院應以調查
    證據為其主要職責，其調查之範圍，亦以審判中所存在之一
    切證據為限，案內不存在之證據，即不得責令法院為發現真
    實，應依職權從各方面蒐集證據（最高法院91年度臺上字第
    5846號判決可資參照）。經查：證人丙○○於警詢、偵查時
    均證稱：伊於96年6月10日撥打被告所持用行動電話號碼000
    0000000，表示毒癮發作很難過，要被告幫伊購買二千元海
    洛因，因乙○○幫伊購買海洛因，伊要她帶2個袋子，順便
    分裝一點給她施打等語（見宜蘭縣政府警察局羅東分局刑案
    偵查卷宗第16頁，及97年度偵字第3249號偵查卷第11頁至第
    12頁），再觀諸卷附證人丙○○於96年6月10日以門號00000
    00000號行動電話與被告乙○○持有之0000000000號行動電
    話聯絡之通訊監察譯文（見宜蘭縣政府警察局羅東分局刑案
    偵查卷宗第38頁），該通訊監察譯文內容載為（其中Ａ係指
    被告，Ｂ則係指丙○○）：
    「Ａ：喂。
      Ｂ：喂，小綺喔，妳在睡覺嗎。
      Ａ：沒有啊，怎樣。
      Ｂ：我想請妳幫我這個。
      Ａ：好啊。
      Ｂ：方便嗎。
      Ａ：好啊。
      Ｂ：妳在羅東嗎。
      Ａ：對啊。
      Ｂ：我也在羅東，我在我弟弟以前來載我的地方這裡。
      Ａ：然後怎樣。
      Ｂ：就是1啊。
      Ａ：這樣子喔。
      Ｂ：妳在難過嗎。
      Ａ：是啊，我先打個電話一下，好嗎。
      Ｂ：如果有的話，我拿一點給妳。
      Ａ：好的。」
    「Ｂ：喂，妳要帶袋子喔。
      Ａ：好。
      Ｂ：我跟她拿2好了，妳跟他講一下。
      Ａ：好的。」
    則丙○○於96年6月10日以電話與被告通話時，亦曾提及「
    我想請妳幫我這個。」、「妳要帶袋子喔。」等語，核與
    證人丙○○於警詢、偵查時所證述其請被告幫忙購買海洛因
    ，並請被告帶2個袋子，以便取得海洛因後分裝予被告施打
    乙節相符，則倘丙○○係向被告購買海洛因，被告既因販售
    毒品予丙○○而有利得，丙○○豈有再將所購得毒品分予出
    售者即被告之理？證人丙○○於警詢、偵查時所證述其請被
    告幫忙購買海洛因乙節，應屬可信，自難認被告於96年6月
    10日有販賣海洛因予丙○○之行為。綜上，檢察官對於本件
    所起訴被告於96年6月10日販賣第一級毒品予丙○○之行為
    ，依其所提證人丙○○之證詞及該通訊監察譯文內容，均不
    足為被告販賣第一級毒品罪之積極證明，且無從說服本院以
    形成被告有犯販賣第一級毒品罪之心證，揆諸前揭說明，就
    被告所涉於96年6月10日販賣第一級毒品部分，基於無罪推
    定之原則，本應為被告無罪判決之諭知，惟因此部分公訴意
    旨認與上揭經起訴而論予持有之部分有實質上一罪之吸收犯
    關係，爰不另為無罪之諭知，併予敘明。
貳、無罪部分：
一、公訴意旨略以：被告乙○○基於販賣海洛因之犯意，於96年
    6 月初某日，在宜蘭縣羅東鎮○○路263號5樓之2「巨星大
    樓」樓下，販賣一千元之海洛因予丙○○。因認被告涉犯毒
    品危害防制條例第4條第1項之販賣第一級毒品罪嫌云云。
二、按犯罪事實應依證據認定之，無證據不得認定犯罪事實，又
    不能證明被告犯罪者，應諭知無罪之判決，刑事訴訟法第15
    4條第2項、第301條第1項分別定有明文。次按認定不利於被
    告之事實，須依積極證據，茍積極之證據本身存有瑕疵而不
    足為不利於被告事實之認定，即應為有利於被告之認定，更
    不必有何有利之證據，而此用以證明犯罪事實之證據，猶須
    於通常一般人均不至於有所懷疑，堪予確信其已臻真實者，
    始得據以為有罪之認定，倘其證明尚未達到此一程度，而有
    合理性之懷疑存在，致使無從為有罪之確信時，即應為無罪
    之判決，此有最高法院82年度臺上字第163號判決、76年臺
    上字第4986號、30年上字第816號等判例意旨可資參照。而
    刑事訴訟法第161條已於91年2月8日修正公布，其第1項規定
    ：檢察官就被告犯罪事實，應負舉證責任，並指出證明之方
    法，因此檢察官對於起訴之犯罪事實，應負提出證據及說服
    之實質舉證責任，倘所提出之證據，不足為被告有罪之積極
    證明，或其指出證明之方法，無從說服法院以形成被告有罪
    之心證，基於無罪推定之原則，自應為被告無罪判決之諭知
    ，最高法院92年臺上字第128號判例可資參照。又當事人得
    聲請法院調查證據，而法院為發見真實，亦得依職權調查證
    據，但限於維護公平正義或對被告之利益有重大關係之事項
    為限，修正刑事訴訟法第163條第1、2項定有明文。故法院
    固得依職權調查證據，但並無蒐集證據之義務。蒐集證據乃
    檢察官或自訴人之職責，事實審法院應以調查證據為其主要
    職責，其調查之範圍，亦以審判中所存在之一切證據為限，
    案內不存在之證據，即不得責令法院為發現真實，應依職權
    從各方面蒐集證據（最高法院91年度臺上字第5846號判決可
    資參照）。又按施用毒品者，其所稱向某人購買之供述，須
    補強證據以擔保其供述之真實性。良以施用毒品者其供述之
    憑信性本不及於一般人，況施用毒品者其供出來源，因而破
    獲者，法律復規定得減輕其刑，其有為偵查機關誘導、或為
    邀輕典而為不實之陳述之可能，其供述之真實性自有合理之
    懷疑。施用毒品者關於其向某人購買毒品之供述，必須補強
    證據佐證，以擔保其供述之真實性，俾貫澈刑事訴訟無罪推
    定及嚴格證明之基本原則。又關於毒品施用者其所稱向某人
    購買毒品之供述，必須補強證據佐證，係指毒品購買者之供
    述縱使並無瑕疵，仍須補強證據佐證而言，以擔保其供述之
    真實性。該所謂補強證據，必須與施用毒品者關於相關毒品
    交易之供述，具有相當程度之關聯性，且足使一般人對於施
    用毒品者之供述無合理之懷疑存在，而得確信其為真實，始
    足當之，最高法院96年度台上字第1029號判決可資參酌。
三、檢察官認被告涉有上揭罪嫌，無非係以證人丙○○之證詞為
    其論據。訊據被告堅決否認有何此部分販賣第一級毒品之犯
    行，辯稱：伊並未於96年6月初在巨星大樓交付海洛因予丙○○，亦未販賣海洛因予丙○○等語。經查：證人丙○○雖
    於警詢時證稱：於96年6月初，伊向乙○○購買新台幣一千
    元海洛因，並在宜蘭縣羅東鎮○○路263號5樓之2巨星大樓
    樓下交易云云（見宜蘭縣政府警察局羅東分局刑案偵查卷宗
    第17頁），惟於偵查時證稱：「（問：於警詢中稱另一次在
    96年6月初向乙○○購買海洛因一千元，在巨星大樓樓下交
    易，是否實在？）是。」、「（問：該次何人將海洛因交給
    你？）乙○○本人。」、「（問：該次何人向你收錢？）我
    先拿錢給她，她幫我調。」、「（問：該次有無拿海洛因予
    乙○○，當作她幫妳調的代價？）有，我拿一點點給她。」
    云云（見97年度偵字第3249號偵查卷第12頁），則證人丙○○先後於警詢、偵查時就被告究是否販賣海洛因，抑或僅係
    幫其購買海洛因之重大關鍵情節，已有明顯歧異，矧證人丙○○於警詢時並未明確證述其向被告購買毒品之聯絡方式，
    證人丙○○於警詢時指證向被告購買海洛因之證詞，即非無
    重大瑕疵可指，又無積極之補強證據，尚難令本院遽信。自
    難憑證人丙○○於警詢時籠統含糊之證詞，而得以確認被告
    有販賣海洛因予證人丙○○之事實，而被告亦全然否認曾於
    96年6月初持有並交付海洛因予丙○○之情，亦無從認定被
    告確有持有第一級毒品海洛因之行為。
四、綜上，檢察官對於本件所起訴之被告於96年6月初販賣第一
    級毒品海洛因予丙○○部分，依其所提證人丙○○之證詞，
    不足為被告有罪之積極證明，且無從說服本院以形成被告有
    罪之心證，揆諸前揭說明，就被告所涉於96年6月初某日販
    賣第一級毒品予丙○○部分，基於無罪推定之原則，自屬犯
    罪不能證明。
、原審就原判決關於被告乙○○96年6月初某日販賣第一級毒
    品予丙○○部分，基於以上之認定，為被告無罪判決之諭知
    ，洵屬正確，應予維持。檢察官提起上訴，認被告就此部分
    有販賣第一級毒品之犯行，指摘原判決不當，核無理由，應
    予駁回。至本件被告如事實欄一之(一)、(二)、(三)部分構成犯罪
    ，已如前述，原審為無罪之諭知，尚有未洽，公訴人上訴意
    旨就此指摘，為有理由，自應由本院予以撤銷改判。爰審酌
    被告轉讓毒品、禁藥，及為他人購買並持有毒品後再交付他
    人，危害他人身心健康，行為可訾，應予非難，兼衡被告犯
    罪之動機、目的、手段、方法、犯後態度等一切情狀，量處
    如主文所示之刑，並定其應執行刑，以資懲儆，又被告就事
    實一之(三)持有之毒品，因已交付丙○○施用完畢，已不存在
    ，故不另為沒收之諭知。
據上論斷，應依刑事訴訟法第368條、第369條第1項前段、第364
條、第299條第1項前段，毒品危害防制條例第8條第1項、第11條
第1項，藥事法第83條第1項，刑法第11條前段、第47條第1項、
第51條第5款，判決如主文。
本案經檢察官黃朝貴到庭執行職務。
中    華    民    國    99    年    2     月    24    日
                  刑事第二十三庭審判長法  官  許宗和
                                      法  官  潘進柳
                                      法  官  林海祥
以上正本證明與原本無異。
被告就持有第一級毒品部分不得上訴。
其餘部分檢察官及被告如不服本判決，應於收受送達後10日內向
本院提出上訴書狀，其未敘述上訴之理由者並得於提起上訴後10
日內向本院補提理由書（均須按他造當事人之人數附繕本）「切
勿逕送上級法院」。
                                      書記官  林淑貞
中    華    民    國    99    年    2     月    25    日
附錄：本案論罪科刑法條全文
藥事法第83條
明知為偽藥或禁藥，而販賣、供應、調劑、運送、寄藏、牙保、
轉讓或意圖販賣而陳列者，處 7 年以下有期徒刑，得併科新臺
幣 5 百萬元以下罰金。
犯前項之罪，因而致人於死者，處 7 年以上有期徒刑，致重傷
者，處 3 年以上 12 年以下有期徒刑。
因過失犯第 1 項之罪者，處 2 年以下有期徒刑、拘役或科新臺
幣 30 萬元以下罰金。
第 1 項之未遂犯罰之。
毒品危害防制條例第8條
轉讓第一級毒品者，處 1 年以上 7 年以下有期徒刑，得併科新
臺幣 1 百萬元以下罰金。
轉讓第二級毒品者，處 6 月以上 5 年以下有期徒刑，得併科新
臺幣 70 萬元以下罰金。
轉讓第三級毒品者，處 3 年以下有期徒刑，得併科新臺幣 30
萬元以下罰金。
轉讓第四級毒品者，處 1 年以下有期徒刑，得併科新臺幣 10
萬元以下罰金。
前四項之未遂犯罰之。
轉讓毒品達一定數量者，加重其刑至二分之一，其標準由行政院
定之。
毒品危害防制條例第11條
持有第一級毒品者，處 3 年以下有期徒刑、拘役或新臺幣 5 萬
元以下罰金。
持有第二級毒品者，處 2 年以下有期徒刑、拘役或新臺幣 3 萬
元以下罰金。
持有第一級毒品純質淨重十公克以上者，處 1 年以上 7 年以下
有期徒刑，得併科新臺幣 1 百萬元以下罰金。
持有第二級毒品純質淨重二十公克以上者，處 6 月以上 5 年以
下有期徒刑，得併科新臺幣 70 萬元以下罰金。
持有第三級毒品純質淨重二十公克以上者，處 3 年以下有期徒
刑，得併科新臺幣 30 萬元以下罰金。
持有第四級毒品純質淨重二十公克以上者，處 1 年以下有期徒
刑，得併科新臺幣 10 萬元以下罰金。
持有專供製造或施用第一級、第二級毒品之器具者，處 1 年以
下有期徒刑、拘役或新臺幣 1 萬元以下罰金。

司法院資訊處製作；財團法人民間司法改革基金會備份。
